ACORDAO-COMPLETO-2370120

ACÓRDÃO 10443/2019 ATA 34/2019 - PRIMEIRA CÂMARA

VISTOS, relatados e discutidos estes autos de tomada de contas especial instaurada pelo Ministério do Desenvolvimento Social e Combate à Fome (MDS) , em desfavor de Carlos Alberto de Azevedo Camurça, ex-prefeito do município de Porto Velho na gestão 2001-2004, em virtude da impugnação parcial de despesas referentes aos recursos federais repassados ao município no âmbito do Programa de Erradicação do Trabalho Infantil no exercício de 2003 (PETI 2003) .
ACORDAM os ministros do Tribunal de Contas da União, reunidos em sessão da 1ª Câmara, ante as razões expostas pelo relator, em:
9.1. julgar irregulares as contas do Sr. Carlos Alberto de Azevedo Camurça, com fundamento nos arts. 1º, I, 16, III, alínea “c”, 19, e 23, III, da Lei 8.443/1992;
9.2. condenar o Sr. Carlos Alberto de Azevedo Camurça ao pagamento das quantias abaixo especificadas, com a fixação do prazo de 15 (quinze) dias, a contar da notificação, para que comprove, perante este Tribunal (art. 214, III, “a”, do RI/TCU) , o recolhimento da dívida aos cofres do Tesouro Nacional atualizada monetariamente e acrescida dos juros de mora, calculados a partir das datas discriminadas, até a data do recolhimento, na forma prevista na legislação em vigor:
	DATA DA OCORRÊNCIA
	VALOR ORIGINAL (R$) 

	2/4/2003
	36.000,00

	23/4/2003
	18.000,00

	28/5/2003
	18.000,00

	27/6/2003
	18.000,00

	30/7/2003
	18.000,00

	27/8/2003
	18.000,00

	1/10/2003
	18.000,00

	3/11/2003
	18.000,00

9.3. autorizar, desde logo, nos termos do art. 28, II, da Lei 8.443/1992, a cobrança judicial da dívida, caso não atendidas as notificações;
9.4. encaminhar cópia desta deliberação à Procuradoria da República em Rondônia, em cumprimento ao disposto no § 3º do art. 16 da Lei 8.443/1992;
9.5. dar ciência desta deliberação ao Ministério da Cidadania e ao Responsável.

tomada de contas especial instaurada em virtude da impugnação parcial de despesas referentes aos recursos federais repassados ao município no âmbito do Programa de Erradicação do Trabalho Infantil no exercício de 2003 (PETI 2003).

Primeira Câmara

Município de Porto Velho / RO.

3. Interessados/Responsáveis:
3.1. Interessados: Ministério do Desenvolvimento Social (extinta) (05.526.783/0001-65). 
3.2. Responsável: Carlos Alberto de Azevedo Camurça (XXX.701.262-XX).

13.1. Ministro presente: Benjamin Zymler (na Presidência).
13.2. Ministros-Substitutos convocados: Augusto Sherman Cavalcanti, Marcos Bemquerer Costa e André Luís de Carvalho.
13.3. Ministro-Substituto presente: Weder de Oliveira (Relator).

CARLOS ALBERTO DE AZEVEDO CAMURCA

WEDER DE OLIVEIRA

Trata-se de tomada de contas especial instaurada pelo Ministério do Desenvolvimento Social e Combate à Fome (MDS) , em desfavor de Carlos Alberto de Azevedo Camurça, ex-prefeito do município de Porto Velho na gestão 2001-2004, em virtude da impugnação parcial de despesas referentes aos recursos federais repassados ao município no âmbito do Programa de Erradicação do Trabalho Infantil no exercício de 2003 (PETI 2003) .
Transcrevo, a seguir, excerto da instrução de mérito elaborada pela Secretaria de Controle Externo de Tomada de Contas Especial (Secex-TCE) , com os ajustes de forma pertinentes (peça 53) :
“HISTÓRICO	
2.	Os recursos previstos para implementação do objeto do supramencionado programa, no exercício de 2003, foram orçados no valor total de R$ 717.000,00 (peça 12, p. 74) , dos quais, foram repassados ao convenente somente a importância de R$ 537.750,00, por meio das ordens bancárias elencadas à peça 12, p. 20-2. Por seu turno, era de responsabilidade do convenente o aporte, a título de contrapartida, de R$ 35.850,00 (peça 12, p. 74) .
3.	A prestação de contas não foi acostada aos autos. Contudo, consoante a Informação Técnica (JJC) , peça 12, p. 38-42, da Coordenação de Prestação de Contas, de 24/9/2009, recomendou-se a aprovação das contas. De igual modo, O Termo de Aprovação, de 2/10/2009, da Diretoria-Executiva do Fundo Nacional de Assistência Social, registrou que o objetivo proposto foi alcançado (peça 12, p. 44-50) . Por seu turno, a Nota Técnica 468/CPCSAC/DEFNAS/2011, de 1º/11/2011, informou que as metas pactuadas teriam sido integralmente cumpridas, consignando, entretanto, a ocorrência de irregularidades noticiadas no Relatório de Reunião do PETI (peça 12, p. 30-36) .
4.	O fundamento para a instauração da Tomada de Contas Especial, conforme apontado no Relatório de Reunião do PETI no estado de Rondônia, realizada em 3/11/2003, foi a identificação das seguintes irregularidades (peça 12, p. 30-36) :  
 (...) 
5. DA CONCLUSÃO DA SUPERVISÃO
- Constatadas irregularidades da execução do programa, em especial, a realização do pagamento das bolsas às famílias, sem que o programa tivesse sido efetivamente implantado, sem que as crianças e adolescentes estivessem frequentando a jornada ampliada.
- Das 1250 crianças e adolescentes que o Município comprometeu-se em atender de acordo com o Plano de Ação assinado pelo prefeito municipal foram encontradas durante toda a fiscalização apenas 51 crianças e adolescentes.
- O Município apresenta problemas de toda ordem e alguns extremamente graves no que tange ao objetivo do programa, uma vez que as atividades da jornada ampliada não abarcam as normas e diretrizes estabelecidas na Portaria n. 458.
- Das crianças e adolescentes entrevistados, muitos declararam nunca terem trabalhado.
- Os monitores exercem diversas atividades, o que compromete a qualidade da jornada, entre elas destacam-se: limpar o local da jornada, preparar a merenda e exercer a função de monitor.
- Os locais da jornada ampliada são de péssima qualidade e em algumas oferecem risco de vida às crianças e adolescentes. No Centro Comunitário Padre Teodoro foi solicitada a interdição imediata devido a um barranco na beira de um rio. A coordenadora do local em seu depoimento declarou que em certa ocasião uma criança foi jogada ao rio e só não veio a morrer por saber nadar muito bem e não ser época de enchente. Em alguns polos foi constatada a permanência de lixo nos arredores, sala sem carteiras e mesas, banheiros sem condições de uso, espaço pequeno e falta de material esportivo, didático e pedagógico.
- No Centro Comunitário Padre Teodoro, 05 adolescentes não participam da jornada ampliada e voltaram para a prostituição infantil. A Coordenação Municipal foi comunicada e nenhuma intervenção foi realizada junto a essas famílias.
	- Na data da visita a este local foi constatado que a merenda por duas semanas ficou suspensa sem     maiores esclarecimentos da Coordenação Municipal.
5.	Cabe destacar que o responsável foi, em observância aos princípios do contraditório e da ampla defesa, notificado, para que apresentasse suas justificativas para ocorrência dos fatos que lhe foram imputados, bem como para que tomasse ciência dos resultados advindos da respectiva análise pelo órgão concedente, conforme demonstrado abaixo:
Comunicações	Data	Peça 
Ofício CGPC/DEFNAS/SNAS/MDS 1960/2011	7/11/2011	Peça 4, p. 7-9
Edital de notificação 74/2012	11/6/2012	Peça 4, p. 15
6.	Merece registro o fato de que, segundo a Nota Técnica 424/CPC-SAC/CGPC/DEFNAS/2012, a entrega do Ofício 1960/2011 não foi confirmada por meio da emissão de AR (peça 12, p. 76) . De igual modo, o responsável não atendeu ao chamamento contido no Edital de notificação 74/2012. Contudo, o responsável compareceu aos autos, por meio da constituição de advogados, para solicitação de vistas e cópias do presente processo (peças 13 a 16) .
7.	Diante do não saneamento das irregularidades apontadas e da não devolução dos recursos, instaurou-se a Tomada de Contas Especial. No Relatório de Tomada de Contas Especial (peça 6) conclui-se que o prejuízo importaria no valor parcial dos recursos repassados, imputando-se a responsabilidade ao Sr. Carlos Alberto de Azevedo Camurça, ex-prefeito municipal de Porto Velho/RO, gestão 2001-2004.
8.	O Relatório de Auditoria 2119/2015 da Controladoria Geral da União (peça 7) também chegou às mesmas conclusões. Após serem emitidos o Certificado de Auditoria, o Parecer do Dirigente e o Pronunciamento Ministerial (peças 8-10) , o processo foi remetido a esse Tribunal.
9.	Na instrução inicial (peça 18) , analisando-se os documentos nos autos, concluiu-se pela necessidade de realização de citação do Sr. Carlos Alberto de Azevedo Camurça (CPF XXX.701.262-XX) , ex-prefeito municipal de Porto Velho/RO:
a) Ocorrência: Não comprovação da boa e regular aplicação de parte dos recursos federais repassados no âmbito do Programa de Erradicação do Trabalho Infantil – PETI 2003.
b) Débito:
DATA DA OCORRÊNCIA	VALOR ORIGINAL (R$) 
2/4/2003	36.000,00
23/4/2003	18.000,00
28/5/2003	18.000,00
27/6/2003	18.000,00
30/7/2003	18.000,00
27/8/2003	18.000,00
1/10/2003	18.000,00
3/11/2003	18.000,00
	162.000,00
Valor atualizado até 1º/1/2017: R$ 356.321,82.
c) Responsável: Carlos Alberto de Azevedo Camurça (CPF XXX.701.262-XX) .
d) Conduta: Não apresentar a documentação suficiente e necessária à comprovação da boa e regular aplicação de parte dos recursos federais repassados no âmbito do Programa de Erradicação do Trabalho Infantil – PETI 2003, conforme evidenciado no Relatório de Reunião do PETI no estado de Rondônia, realizada em 3/11/2003 (peça 12, p. 30-36) . 
10.	Em cumprimento ao pronunciamento da unidade (peça 20) , a citação do responsável foi efetuada por meio do Ofício 1015/2018-TCU/Secex-TCE (peça 29) . Apesar de não constar dos autos a confirmação de seu recebimento, mediante AR, o responsável solicitou cópia integral do processo (peça 31) e apresentou alegações de defesa (peça 34) , por meio do advogado regularmente constituído, conforme procurações (peças 13 e 30) .
11.	Na instrução precedente (peça 37) , analisando-se as alegações de defesa apresentadas pelo responsável (peça 34) , verificou-se que a prestação de contas do Programa de Erradicação do Trabalho Infantil – PETI 2003 – Município de Porto Velho – RO, bem assim os elementos de prova eventualmente utilizados para evidenciação das irregularidades consignadas no Relatório de Reunião do PETI – 2003 – Município de Porto Velho (peça 12, p. 30-36) não constavam dos autos. Dessa forma, tornou-se necessária a realização de diligência ao órgão instaurador para que encaminhasse, no prazo de 15 dias, a documentação supramencionada.
12.	Em cumprimento ao pronunciamento da unidade (peça 39) , a diligência foi efetuada por meio do Ofício 297/2019-TCU/Secex-TCE (peça 40) . Em resposta, o Ministério da Cidadania encaminhou o Ofício 184/2019/MC/SEDS/SNAS/CGGI (peça 42) , no qual consta informação de que a cópia integral do Processo Administrativo 71001.104582/2008-04 (PETI/2003) estava sendo enviada a este Tribunal, a qual passou a compor as peças 43 a 50 destes autos.
EXAME TÉCNICO
13.	Cabe esclarecer, por importante, que a análise promovida na instrução precedente (peça 37) já apontava para a rejeição das alegações de defesa apresentadas pelo responsável (peça 34) . Nada obstante, com vistas ao adequado saneamento do processo, optou-se por promover diligência ao órgão instaurador para obter eventuais elementos ausentes nos autos, que de alguma forma, pudessem elidir a responsabilidade do ex-gestor, ou ainda, que ensejassem novo chamamento aos autos para manifestação, para permitir que o responsável pudesse exercer, em sua plenitude, o seu direito ao contraditório e à ampla defesa.
14.	De acordo com o Ofício 67/2019/MC/SE/SEGFT/DEFNAS/CGPC/COMON (peça 42) , foi enviado ao Tribunal, em atendimento à diligência promovida, mediante o Ofício 297/2019-TCU/Secex-TCE (peça 40) , cópia integral do Processo Administrativo 71001.104582/2008-04, que tratou do Programa de Erradicação do Trabalho Infantil (PETI/2003) , no âmbito daquele Ministério.
15.	Passando em revista a documentação encaminhada pelo Ministério da Cidadania nesta etapa processual (peças 43-50) , verificou-se que os documentos solicitados, por meio de diligência, não constam do Processo Administrativo 71001.104582/2008-04 (PETI/2003) , ou seja, nem foram localizados documentos apresentados pelo gestor com vistas à comprovação da boa e regular aplicação dos recursos públicos no âmbito do PETI/2003, tampouco, há elementos coligidos para evidenciação das irregularidades consignadas no Relatório de Reunião do PETI – 2003 – Município de Porto Velho (peça 12, p. 30-36) .
16.	Com efeito, se por um lado, as irregularidades relatadas no Relatório do PETI ressentem-se de um conjunto probatório adequado, de outro, subsiste a responsabilidade do ex-gestor pela não comprovação da boa e regular aplicação dos recursos públicos federais repassados no âmbito do PETI – 2003 – Município de Porto Velho, haja vista não constar dos documentos examinados evidências da correta utilização desses recursos.
17.	Nesse sentido, cabe destacar que é responsabilidade pessoal do gestor carrear aos autos nessa fase processual todos os elementos que julgar necessários para a comprovação do bom e regular emprego dos valores públicos que, nessa condição, tenha recebido, cabendo-lhe, em consequência, o ônus da prova. Sendo assim, é obrigação do gestor ressarcir o erário dos prejuízos a que tenha dado causa por ação ou omissão no cumprimento da lei ou das normas de direito financeiro.
18.	Isso porque nos processos relativos ao controle financeiro da Administração Pública, a culpa dos gestores por atos irregulares que causem prejuízo ao erário é legalmente presumida, ainda que não se configure ação ou omissão dolosa, admitida prova em contrário, a cargo do gestor. Na fiscalização dos gastos públicos, privilegia-se, como princípio básico, a inversão do ônus da prova. Cabe ao gestor demonstrar a boa aplicação dos dinheiros e valores públicos sob sua responsabilidade (art. 70, parágrafo único, da Constituição Federal e art. 93 do Decreto-Lei 200/1967, c/c o art. 66 do Decreto 93.872/1986) .
19.	Esse entendimento fundamenta-se no dever de prestar contas, previsto no parágrafo único do art. 70 da Constituição Federal, bem como em outros normativos infraconstitucionais, como o Decreto-Lei 200/1967. Nesse sentido é o teor dos Acórdão 2024/2016-TCU-Segunda Câmara, 1.449/2016-TCU-2ª Câmara, 11.236/2015-TCU - 2ª Câmara, 11.222/2015-TCU-2ª Câmara e 7.612/2015-TCU-1ª Câmara.
20.	Cabe destacar que a juntada dos documentos pelo Ministério da Cidadania, em atendimento à diligência, não justifica a realização de nova citação do responsável para apresentação de defesa, haja vista que os elementos carreados não agregam nenhum fato novo que ensejasse imputação de responsabilidades ao ex-gestor, constituindo-se, em grande parte, de documentos já existentes nos autos. Assim, cabe retomar a análise das alegações de defesa apresentadas pelo responsável (peça 34) , descrevendo cada argumento apresentado nas alegações de defesa dos responsáveis seguida de suas respectivas análises:
Argumentos
Questão preliminar: prescrição
21.	O Superior Tribunal de Justiça entendeu que os Tribunais de Contas se sujeitam ao prazo prescricional de cinco anos, por analogia do art. 1º do Decreto 20.910/1932. Decidindo que  ‘É de cinco anos o prazo para o TCU, por meio de tomada de contas especial (Lei 8.443/1992) , exigir do ex-gestor público municipal a comprovação da regular aplicação de verbas repassadas ao respectivo Município ‘.
22.	As ações de ressarcimento previstas no § 5º do art. 37, da Constituição Federal se aplicam somente a ações judiciais, não valendo para julgamentos dos Tribunais de Contas.
Análise
23.	Com relação à alegação de prescrição, cabe trazer a lume a percuciente análise extraída do relatório antecedente ao Acórdão 1449/2018-TCU-Plenário, de relatoria do ministro Vital do Rego, que bem retrata o entendimento desta Corte de Contas a respeito da prescrição, à luz de recentes entendimentos do STJ e STF:
             (...) 
2.	Questão preliminar: ocorrência de prescrição segundo jurisprudência do STJ e do STF
3.	Alega o recorrente a ocorrência de prescrição segundo julgados do Superior Tribunal de Justiça e do Supremo Tribunal Federal, com a incidência do prazo quinquenal.
Análise
4.	A atuação do TCU tem por objetivo a recomposição do erário. E, ao assim agir, o Tribunal de Contas da União encontra salvaguarda na Magna Carta em face do instituto da prescrição, conforme dispõe a parte final do art. 37, § 5º:  ‘A lei estabelecerá os prazos de prescrição para ilícitos praticados por qualquer agente, servidor ou não, que causem prejuízos ao erário, ressalvadas as respectivas ações de ressarcimento ‘.
5.	Tem-se, assim, que, nos termos do citado artigo 37, parágrafo 5º, in fine, da CF/88, as ações que visam ao ressarcimento do erário – a exemplo da tomada de contas em comento – são imprescritíveis, não tendo incidência analógica do prazo quinquenal previsto na Lei de Procedimento Administrativo.
6.	Conforme ensina o Professor José Afonso da Silva (in Curso de Direito Constitucional Positivo, 9ª Edição, Malheiros Editores, pág. 574) , verbis: 
A prescritibilidade, como forma de perda da exigibilidade de direito, pela inércia de seu titular, é um princípio geral do direito. Não será, pois, de estranhar que ocorram prescrições administrativas sob vários aspectos, quer quanto às pretensões de interessados em face da Administração, quer quanto às desta em face de administrados.  Assim é especialmente em relação aos ilícitos administrativos. Se a Administração não toma providências à sua apuração e à responsabilização do agente, a sua inércia gera a perda do seu ius persequendi.  É o princípio que consta do art. 37, § 5º, que dispõe:  A lei estabelecerá os prazos de prescrição para ilícitos praticados por qualquer agente, servidor ou não, que causem prejuízo ao erário, ressalvadas as respectivas ações de ressarcimento.  Vê-se, porém, que há uma ressalva ao princípio. Nem tudo prescreverá. Apenas a apuração e punição do ilícito, não, porém, o direito da Administração ao ressarcimento, à indenização, do prejuízo causado ao erário. É uma ressalva constitucional e, pois, inafastável, mas, por certo, destoante dos princípios jurídicos, que não socorrem quem fica inerte (dormientibus non sucurrit ius) . Deu-se assim à Administração inerte o prêmio da imprescritibilidade na hipótese considerada.
7.	Esse é o entendimento do Egrégio Superior Tribunal de Justiça, consoante se extrai dos precedentes a seguir transcritos:
AGRAVO REGIMENTAL EM AGRAVO DE INSTRUMENTO. DIREITO ADMINISTRATIVO. LICITAÇÃO. AÇÃO CIVIL PÚBLICA. RESSARCIMENTO. TOMADA DE CONTAS. DANO AO ERÁRIO. IMPRESCRITIBILIDADE. AGRAVO IMPROVIDO. 1. A ação de ressarcimento dos prejuízos causados ao erário é imprescritível. Precedentes. 2. Agravo regimental improvido. (AgRg no Ag 1224532/SP, Rel. Ministro HAMILTON CARVALHIDO, PRIMEIRA TURMA, julgado em 03/02/2011, DJe 10/02/2011) 
ADMINISTRATIVO. TOMADA DE CONTAS ESPECIAL. DANO AO ERÁRIO. RESSARCIMENTO. IMPRESCRITIBILIDADE. MULTA. PRESCRIÇÃO QÜINQÜENAL. ART. 1º DA LEI 9.873/1999. INAPLICABILIDADE. 1. A pretensão de ressarcimento por prejuízo causado ao Erário é imprescritível. Por decorrência lógica, tampouco prescreve a Tomada de Contas Especial no que tange à identificação dos responsáveis por danos causados ao Erário e à determinação do ressarcimento do prejuízo apurado. Precedente do STF.  (...) 4. Recursos Especiais parcialmente providos para afastar a prescrição relativamente ao ressarcimento por danos causados ao Erário. (REsp 894539 / PI, Rel. Ministro HERMAN BENJAMIN, SEGUNDA TURMA, julgado em 02/10/2007, DJe 14/05/2008) 
8.	O Plenário do Supremo Tribunal Federal, no julgamento do Mandado de Segurança n. 26.210, igualmente fixou tese da imprescritibilidade das ações de ressarcimento por danos ao erário: 
EMENTA: MANDADO DE SEGURANÇA. TRIBUNAL DE CONTAS DA UNIÃO. BOLSISTA DO CNPq. DESCUMPRIMENTO DA OBRIGAÇÃO DE RETORNAR AO PAÍS APÓS TÉRMINO DA CONCESSÃO DE BOLSA PARA ESTUDO NO EXTERIOR. RESSARCIMENTO AO ERÁRIO. INOCORRÊNCIA DE PRESCRIÇÃO. DENEGAÇÃO DA SEGURANÇA. I - O beneficiário de bolsa de estudos no exterior patrocinada pelo Poder Público, não pode alegar desconhecimento de obrigação constante no contrato por ele subscrito e nas normas do órgão provedor. II - Precedente: MS 24.519, Rel. Min. Eros Grau. III - Incidência, na espécie, do disposto no art. 37, § 5º, da Constituição Federal, no tocante à alegada prescrição. IV - Segurança denegada. (MS 26210/DF; Relator (a) :  Min. RICARDO LEWANDOWSKI; Julgamento:  04/09/2008; Órgão Julgador:  Tribunal Pleno) 
9.	A jurisprudência do Supremo Tribunal Federal está pacificada nesse sentido, conforme se extrai dos recentes julgados de ambas as suas turmas:
EMENTA: AGRAVO REGIMENTAL NO RECURSO EXTRAORDINÁRIO COM AGRAVO. ADMINISTRATIVO E CONSTITUCIONAL. 1) AÇÃO DE RESSARCIMENTO AO ERÁRIO: IMPRESCRITIBILIDADE. PRECEDENTES. 2) OCORRÊNCIA DE DANO: NECESSIDADE DE REEXAME DE PROVAS. SÚMULA N. 279 DO SUPREMO TRIBUNAL FEDERAL. AGRAVO REGIMENTAL AO QUAL SE NEGA PROVIMENTO. (ARE 772852 AgR, Relator (a) :  Min. CÁRMEN LÚCIA, Segunda Turma, julgado em 11/03/2014, PROCESSO ELETRÔNICO DJe-057 DIVULG 21-03-2014 PUBLIC 24-03-2014) 
EMENTA Agravo regimental no recurso extraordinário. Alegada ausência de esgotamento de instância, em virtude da não interposição de embargos de divergência. Não ocorrência. Medida cautelar preparatória de futura ação de ressarcimento. Imprescritibilidade pacificamente reconhecida pela Corte. 1. Não há que se falar em ausência de esgotamento de instância, pois o recurso de embargos de divergência, dado seu caráter facultativo, não se enquadra dentre os recursos ordinários, a que alude o verbete da Súmula nº 281 da Corte. 2. A discussão sobre a natureza da ação civil pública em tela, se de improbidade administrativa ou de ressarcimento por supostos danos causados ao erário, bem como sobre sua eventual imprescritibilidade, não prescinde da análise dos fatos e das provas dos autos, a qual é incabível na via extraordinária, a teor do disposto na Súmula nº 279 da Corte. 3. Agravo regimental não provido. (RE 601707 AgR, Relator (a) :  Min. DIAS TOFFOLI, Primeira Turma, julgado em 29/10/2013, ACÓRDÃO ELETRÔNICO DJe-233 DIVULG 26-11-2013 PUBLIC 27-11-2013) 
Ementa: AGRAVO REGIMENTAL NO AGRAVO DE INSTRUMENTO. DIREITO ADMINISTRATIVO. DANO AO ERÁRIO. ARTIGO 37, §5º, DA CF. IMPRESCRITIBILIDADE. PRECEDENTES. PRETENSÃO DE REJULGAMENTO DA CAUSA PELO PLENÁRIO E ALEGAÇÃO DE NECESSIDADE DE DEMONSTRAÇÃO DE DANO CONCRETO PARA SE IMPOR A CONDENAÇÃO AO RESSARCIMENTO EM RAZÃO DO DANO CAUSADO À ADMINISTRAÇÃO PÚBLICA. SUBMISSÃO DA MATÉRIA A REEXAME PELO PLENÁRIO DO SUPREMO TRIBUNAL FEDERAL. AGRAVO REGIMENTAL PROVIDO, DETERMINANDO-SE O PROCESSAMENTO DO RECURSO OBSTADO NA ORIGEM. 1. O Supremo Tribunal Federal tem jurisprudência assente no sentido da imprescritibilidade das ações de ressarcimentos de danos ao erário. Precedentes: MS n.º 26210/DF, Tribunal Pleno, Relator o Ministro Ricardo Lewandowski, 10.10.2008; RE n.º 578.428/RS-AgR, Segunda Turma, Relator o Ministro Ayres Britto, DJe 14.11.2011; RE n.º 646.741/RS-AgR, Segunda Turma, Relator o Ministro Gilmar Mendes, DJe 22.10.2012; AI n.º 712.435/SP-AgR, Primeira Turma, Relatora a Ministra Rosa Weber, DJe 12.4.2012. 2. Agravo regimental. Pleito formalizado no sentido de submeter o tema a reexame do Plenário da Corte. Cabimento da pretensão, porquanto entendo relevante a questão jurídica e aceno com a necessidade de reapreciação da matéria pelo Supremo Tribunal Federal. 3. Agravo regimental provido, determinando-se o processamento do recurso extraordinário obstado pelo Tribunal de origem. (AI 819135 AgR, Relator (a) :  Min. LUIZ FUX, Primeira Turma, julgado em 28/05/2013, ACÓRDÃO ELETRÔNICO DJe-161 DIVULG 16-08-2013 PUBLIC 19-08-2013) 
10.	Importante ressaltar que, mais recentemente, o Plenário do Supremo Tribunal Federal, no julgamento do RE 669069, com repercussão geral, decidiu pela prescritibilidade das ações de reparação de danos à Fazenda Pública decorrentes de ilícito civil:
Ementa: CONSTITUCIONAL E CIVIL. RESSARCIMENTO AO ERÁRIO. IMPRESCRITIBILIDADE. SENTIDO E ALCANCE DO ART. 37, § 5º, DA CONSTITUIÇÃO. 1. É prescritível a ação de reparação de danos à Fazenda Pública decorrente de ilícito civil. 2. Recurso extraordinário a que se nega provimento. (grifamos; RE 669069/MG; Relator (a) :  Min. TEORI ZAVASKI; Julgamento:  03/02/2016; Órgão Julgador:  Tribunal Pleno) 
11.	É de se destacar que a decisão supra foi objeto de embargos de declaração opostos pelo Procurador-Geral da República, o qual, em sua peça recursal, buscou, entre outras coisas, aclarar o sentido da expressão  ‘ilícito civil ‘. Ao julgar os referidos Embargos, o STF assim se manifestou:
Ementa: PROCESSUAL CIVIL. EMBARGOS DE DECLARAÇÃO NO RECURSO EXTRAORDINÁRIO. RESSARCIMENTO AO ERÁRIO. DANO DECORRENTE DE ILÍCITO CIVIL. PRESCRITIBILIDADE. SENTIDO ESTRITO DA EXPRESSÃO  ‘ILÍCITO CIVIL ‘, DELIMITADO PELO ACÓRDÃO EMBARGADO. FIXAÇÃO DO TERMO INICIAL DO PRAZO PRESCRICIONAL. MATÉRIA INFRACONSTITUCIONAL. MODULAÇÃO DE EFEITOS DA TESE FIRMADA NO ACÓRDÃO EMBARGADO. NÃO DEMONSTRAÇÃO DE MOTIVO RELEVANTE DE INTERESSE SOCIAL OU DE SEGURANÇA JURÍDICA. REDISCUSSÃO DE QUESTÕES DECIDIDAS. IMPOSSIBILIDADE. EMBARGOS DE DECLARAÇÃO REJEITADOS. (grifamos; RE 669069 ED/MG; Relator (a) :  Min. TEORI ZAVASKI; Julgamento:  16/06/2016; Órgão Julgador:  Tribunal Pleno) 
12.	Nota-se que a ementa supra (Embargos de Declaração) explicita que o sentido da expressão  ‘ilícito civil ‘ foi devidamente estabelecido quando do julgamento do RE 669069, nos termos do Voto do Exmo. Ministro Teori Zavaski, que conduziu o julgamento dos Embargos de Declaração:
3. Nos debates travados na oportunidade do julgamento ficou clara a opção do Tribunal de considerar como ilícito civil os de natureza semelhante à do caso concreto em exame, a saber: ilícitos decorrentes de acidente de trânsito. O conceito, sob esse aspecto, deve ser buscado pelo método de exclusão: não se consideram ilícitos civis, de um modo geral, os que decorrem de infrações ao direito público, como os de natureza penal, os decorrentes de atos de improbidade e assim por diante. Ficou expresso nesses debates, reproduzidos no acórdão embargado, que a prescritibilidade ou não em relação a esses outros ilícitos seria examinada em julgamento próprio.
13.	Por isso mesmo, recentemente, o Supremo Tribunal Federal reconheceu a repercussão geral de dois temas relacionados à prescritibilidade da pretensão de ressarcimento ao erário: (a) Tema 897 –  ‘Prescritibilidade da pretensão de ressarcimento ao erário em face de agentes públicos por ato de improbidade administrativa ‘; e (b) Tema 899 –  ‘Prescritibilidade da pretensão de ressarcimento ao erário fundada em decisão de Tribunal de Contas ‘ (RE 636.886/AL – pendente de julgamento, referenciado pelo recorrente) .
14.	Desse modo, se dúvidas ainda houvesse, é evidente que as pretensões de ressarcimento decorrentes de atos tipificados como ilícitos de improbidade administrativa, assim como aquelas fundadas em decisões das Cortes de Contas, não foram abrangidas pela tese fixada no julgado embargado.
15.	Pelo acima exposto, observa-se que não assiste razão ao recorrente quando afirma a ocorrência da prescrição. Ora, ao interpretar o art. 37, § 5º, da Constituição Federal e firmar a tese da imprescritibilidade das ações de reparação de dano movidas pelo Estado, fundadas em decisões das Cortes de Contas, o STF fez a devida ponderação de princípios constitucionais. E ao fazê-lo, entendeu ser a dita imprescritibilidade compatível com os princípios da segurança jurídica e da razoabilidade. ‘
24.	Ademais, oportuno registrar que, por meio da Petição/STF 34.087/2016, o Tribunal de Contas da União postulou a habilitação no RE 636.886, na qualidade de amicus curiae, o que foi deferido pelo Relator, Min. Teori Zavascki, em decisão de 29/9/2016. O então Ministro do STF determinou igualmente  ‘a suspensão do processamento de todas as demandas pendentes em tramitação no território nacional, mas exclusivamente aquelas em que esteja em debate a prescrição do pedido de ressarcimento ao erário baseado em título de Tribunal de Contas ‘, tendo sido oficiados todos os Presidentes de Tribunais no País bem como a Turma Nacional de Uniformização dos Juizados Especiais.
25.	Outrossim, com o falecimento do Min. Teori, foi nomeado, em 22/3/2017, novo relator do RE 636.886, o Min. Alexandre de Moraes, permanecendo pendente de decisão definitiva o referido recurso extraordinário. Destaco que a referida decisão do antigo relator de suspender as demandas pendentes referem-se à fase judicial de cobrança do título extrajudicial lavrado com a decisão condenatória da Corte de Contas, não alcançando os processos em curso neste TCU sobre idêntico tema.
26.	Nesse contexto, corroborando com esses apontamentos, entende-se que a alegação preliminar de prescrição deve ser rejeitada.
Questão de mérito: ausência de provas nos autos
Argumento
27.	Não constam dos autos provas das irregularidades apontadas pelo Relatório de Reunião do PETI – 2003 – Município de Rondônia, no qual se fundamentou o tomador de contas para impugnar as despesas do instrumento examinado.
28.	Com relação ao pagamento de bolsas e à participação na jornada ampliada, todos os requisitos do Convênio foram cumpridos, tais como nome completo do beneficiário, número do RG, CPF e o valor pago a cada beneficiário, conforme Ofício 1080/DIV/Convênios/SEMAS.
29.	A fiscalização não apontou nenhum núcleo na Zona Rural do Município, haja vista ter vistoriado apenas o Centro Comunitário Padre Teodoro Crommo.
30.	Não há comprovação de que o Poder Público teria sido notificado das irregularidades encontradas pela fiscalização.
Análise
31.	De acordo com o Ofício 1015/2018-TCU/Secex-TCE (peça 29) , o responsável foi citado por conta da não comprovação da boa e regular aplicação desses recursos, consoante evidenciado pelo órgão concedente, por meio da Nota Técnica 763/2015 -CPCRFF/CGPC/DEFNAS e do Relatório do Tomador de Contas Especial 85/2015, o qual foi ratificado pela Controladoria-Geral da União, no Relatório de Auditoria CGU 2119/2015.
32.	Por seu turno, a Nota Técnica 763/2015 - CPCRFF/CGPC/DEFNAS (peça 12, p. 4-8) , consignou que  ‘dos R$ 537.750,00 repassados ao Município para a execução do PETI, não há comprovação da utilização de R$ 162.000,00 (cento e sessenta e dois mil reais) , destinados à execução da jornada, haja vista que a fiscalização apontou que o Programa não foi efetivamente implantado ‘. 	Portanto, caberia ao ex-gestor comprovar por meio de documentos idôneos que o valor impugnado foi despendido corretamente, conforme previsto no ajuste sob exame.
33.	Nesse sentido, o responsável não logrou carrear aos autos, por exemplo, o relatório com o nome, RG e CPF dos beneficiários do Programa, tampouco, demonstrativo com informações detalhadas dos beneficiários de cada centro localizado na Zona Rural, conforme mencionado em sua defesa.
34.	Desse modo, embora os elementos de prova inerentes às irregularidades consignadas no Relatório de Reunião do PETI – 2003 – Município de Rondônia (peça 12, p. 30-36) , não tenham sido carreados aos autos, conforme restou consignado nos parágrafos 11 a 16, tal fato não afasta a responsabilidade do ex-gestor de coligir aos autos os documentos que demonstrem que as despesas impugnadas pelo tomador de contas foram executadas corretamente, de forma a comprovar a boa e regular aplicação dos recursos públicos repassados no âmbito do referido programa, porquanto é responsabilidade pessoal do gestor verter aos autos nessa fase processual todos os elementos que julgar necessários para a comprovação do bom e regular emprego dos valores públicos que, nessa condição, tenha recebido, cabendo-lhe, em consequência, o ônus da prova.
35.	Portanto, as alegações de defesa não devem ser acolhidas.
Argumento
36.	Deve ser reconhecida a prescrição da pretensão punitiva pelo TCU, conforme jurisprudência do STJ.
Análise
37.	No caso em exame, ocorreu a prescrição da pretensão punitiva pelo Tribunal, uma vez que a liberação da última parcela impugnada dos recursos ocorreu em 3/11/2003 (peça 12, p. 20-22) e o ato que ordenou a citação ocorreu em 7/12/2017 (peça 20) .
38.	Portanto, com relação, exclusivamente, à prescrição da pretensão punitiva, entende-se que as alegações de defesa devem ser acolhidas.
Argumento
39.	Seja deferido pedido de prorrogação de prazo para apresentação dos documentos solicitados à Prefeitura Municipal de Porto Velho/RO.
Análise
40.	De acordo com o Despacho (peça 35) , o pedido de prorrogação de prazo formulado pelo responsável (peça 34) , para atendimento ao Ofício de Citação 1015/2018-TCU/Secex-TCE (peça 29, p. 2) foi deferido, em 10/9/2018, pelo prazo de quinze dias, a partir do vencimento original. Nada obstante, o ex-gestor não logrou juntar novos elementos de defesa aos autos desde então.
41.		Em adição, cabe consignar que no âmbito do processo de controle externo, diversamente do que ocorre no processo civil ou no processo penal, não há possibilidade de se apresentar alegações finais, audiência de instrução e julgamento, assegurando-se a manifestação oral das partes no processo, tampouco há a fase de interrogatório, dada a ausência de previsão legal nesse sentido. Vale dizer, o processo de contas possui natureza eminentemente documental, cabendo à parte apresentar, juntamente com sua defesa, os elementos que entender necessários para demonstrar a boa e regular aplicação de recursos públicos que lhe forem confiados (Acórdão 1292/2018-TCU-Primeira Câmara) .
42.	Portanto, as alegações de defesa não devem ser acolhidas.
43.	Diante do exposto, verificou-se que as alegações de defesa apresentadas não elidem as irregularidades apontadas, restando evidenciado a não comprovação da boa e regular gestão de parte dos recursos federais repassados no âmbito do PETI/2003 – Município de Porto Velho/RO. Isso porque a ausência de comprovação de despesas, por meio de documentos essenciais à regular prestação de contas, tem por corolário a desvinculação dessas despesas com relação aos recursos federais repassados ao Município em epígrafe.
44.	Vale ressaltar que a pretensão punitiva do TCU, conforme Acórdão 1441/2016-TCU-Plenário, que uniformizou a jurisprudência acerca dessa questão, subordina-se ao prazo geral de prescrição indicado no art. 205 do Código Civil, que é de 10 anos, contado da data de ocorrência da irregularidade sancionada, nos termos do art. 189 do Código Civil, sendo este prazo interrompido pelo ato que ordenar a citação, a audiência ou a oitiva do responsável. No caso em exame, ocorreu a prescrição, uma vez que a liberação da última parcela impugnada dos recursos ocorreu em 3/11/2003 (peça 12, p. 20-22) e o ato que ordenou a citação ocorreu em 7/12/2017 (peça 20) .
45.	Não havendo nos autos elementos que possam atestar a boa-fé do responsável, devem ser rejeitadas as alegações de defesa apresentadas, devendo as contas serem julgadas irregulares, condenando-o ao débito apurado, além da aplicação da multa prevista no art. 57 da Lei 8.443/1992.
46.	No que concerne à quantificação do dano, verifica-se que fora imputado ao responsável parte dos recursos repassados, no exercício de 2003, ao Município de Porto Velho/RO, no âmbito do Programa de Erradicação do Trabalho Infantil – PETI 2003, haja vista que o ex-prefeito não logrou demonstrar a boa e regular aplicação desses recursos.
Débito
DATA DA OCORRÊNCIA	VALOR ORIGINAL (R$) 
2/4/2003	36.000,00
23/4/2003	18.000,00
28/5/2003	18.000,00
27/6/2003	18.000,00
30/7/2003	18.000,00
27/8/2003	18.000,00
1/10/2003	18.000,00
3/11/2003	18.000,00
47.	Por fim, em observância ao comando contido no item 9.4 do Acórdão 1772/2017-TCU-Plenário, TC Processo 033.356/2013-0, da relatoria do Exmo. Ministro Augusto Sherman Cavalcanti, constatou-se, mediante pesquisa aos sistemas eletrônicos do TCU, a inexistência de processos com débitos em aberto imputáveis ao Sr. Carlos Alberto de Azevedo Camurça.
CONCLUSÃO
48.			Conforme evidenciado nos parágrafos 11 a 47 desta instrução, os documentos solicitados, por meio de diligência, não constam do Processo Administrativo 71001.104582/2008-04 (PETI/2003) , enviado pelo Ministério da Cidadania, em atendimento à demanda processual. Dessa forma, nem foram localizados documentos apresentados pelo gestor com vistas à comprovação da boa e regular aplicação dos recursos públicos no âmbito do PETI/2003, tampouco, há elementos coligidos para evidenciação das irregularidades consignadas no Relatório de Reunião do PETI – 2003 – Município de Porto Velho (peça 12, p. 30-36) .
49.	Embora as irregularidades relatadas no Relatório do PETI não estejam suportadas por conjunto probatório robusto, verificou-se que remanesceu a responsabilidade do ex-gestor pela não comprovação da boa e regular aplicação dos recursos públicos federais repassados no âmbito do PETI – 2003 – Município de Porto Velho, haja vista não constar dos autos documentos comprobatórios das despesas executadas no referido Programa.
50.	Nesse sentido, cabe destacar que é responsabilidade pessoal do gestor carrear aos autos nessa fase processual todos os elementos que julgar necessários para a comprovação do bom e regular emprego dos valores públicos que, nessa condição, tenha recebido, cabendo-lhe, em consequência, o ônus da prova. Sendo assim, é obrigação do gestor ressarcir o erário dos prejuízos a que tenha dado causa por ação ou omissão no cumprimento da lei ou das normas de direito financeiro.
51. 	Outrossim, entende-se que as alegações de defesa apesentadas pelo responsável não devem ser acolhidas, cabendo, nesse caso, a formulação de proposta de julgamento pela irregularidade das contas, condenando-o ao pagamento do débito, por conta da não apresentação da documentação necessária para comprovação da boa e regular aplicação dos recursos públicos federais repassados no âmbito do Programa de Erradicação do Trabalho Infantil – PETI 2003, com aplicação da multa do art. 57 da Lei 8.443/1992.
52.	Ademais, não há elementos para que se possa efetivamente aferir e reconhecer a ocorrência de boa-fé na conduta do responsável, podendo este Tribunal, desde logo, proferir o julgamento de mérito pela irregularidade das contas, nos termos dos §§ 2º e 6º do art. 202 do Regimento Interno do TCU. (Acórdão 731/2008-TCU-Plenário (Relator: Aroldo Cedraz) , 2.064/2011-TCU (relator: Ubiratan Aguiar) , 6.182/2011-TCU (relator: Weber de Oliveira) , 4.072/2010-TCU (Relator: Valmir Campelo) e 1.189/2009-TCU (Relator: Marcos Bemquerer) , todos da 1ª Câmara.
PROPOSTA DE ENCAMINHAMENTO
53.	Diante do exposto, submetem-se os autos à consideração superior, propondo-se:
	a) rejeitar as alegações de defesa apresentadas pelo Sr. Carlos Alberto de Azevedo Camurça (CPF XXX.701.262-XX) ;
	b) 	julgar irregulares, nos termos dos arts. 1º, inciso I, 16, inciso III, alínea  ‘c ‘, § 2º, da Lei 8.443/1992 c/c os arts. 19 e 23, inciso III, da mesma Lei, e com arts. 1º, inciso I, 209, inciso III, 210 e 214, inciso III, do Regimento Interno/TCU, as contas do Sr. Carlos Alberto de Azevedo Camurça (CPF XXX.701.262-XX) , condenando-o ao pagamento das importâncias a seguir especificadas, atualizadas monetariamente e acrescidas dos juros de mora, calculadas a partir das datas discriminadas até a data da efetiva quitação do débito, fixando-lhe o prazo de quinze dias, para que comprove, perante o Tribunal, o recolhimento das referidas quantias aos cofres do Tesouro Nacional, nos termos do art. 23, inciso III, alínea  ‘a ‘, da citada lei;
Débito:
DATA DA OCORRÊNCIA	VALOR ORIGINAL (R$) 
2/4/2003	36.000,00
23/4/2003	18.000,00
28/5/2003	18.000,00
27/6/2003	18.000,00
30/7/2003	18.000,00
27/8/2003	18.000,00
1/10/2003	18.000,00
3/11/2003	18.000,00
	                         Valor atualizado do débito em 17/5/2019: R$ 809.214,79 (peça 52) .
	c) aplicar ao Sr. Carlos Alberto de Azevedo Camurça (CPF XXX.701.262-XX) a multa prevista no art. 57 da Lei 8.443/1992 c/c o art. 267 do RI/TCU, fixando-lhe o prazo de quinze dias, a contar da notificação, para que comprove, perante o Tribunal (art. 214, III,  ‘a ‘, do Regimento Interno do TCU) , o recolhimento da dívida aos cofres do Tesouro Nacional, atualizada monetariamente desde a data do acórdão que vier a ser proferido por este Tribunal até a do efetivo recolhimento, se pagas após o vencimento, na forma da legislação em vigor;
	d) autorizar, desde logo, a cobrança judicial da dívida, caso não atendidas as notificações, na forma do disposto no art. 28, inciso II, da Lei 8.443/1992;
e) autorizar também, desde logo, se requerido, com fundamento no art. 28, inciso I, da Lei 8.443, de 1992 c/c o art. 217, §§ 1º e 2º do Regimento Interno, o parcelamento das dívidas em até 36 parcelas, incidindo sobre cada parcela, corrigida monetariamente, os correspondentes acréscimos legais, fixando- lhe o prazo de quinze dias, a contar do recebimento da notificação, para comprovar perante o Tribunal o recolhimento da primeira parcela, e de trinta dias, a contar da parcela anterior, para comprovar os recolhimentos das demais parcelas, devendo incidir sobre cada valor mensal, atualizado monetariamente, os juros de mora devidos, no caso do débito, na forma prevista na legislação em vigor, alertando o responsável de que a falta de comprovação do recolhimento de qualquer parcela importará o vencimento antecipado do saldo devedor, nos termos do § 2º do art. 217 do Regimento Interno deste Tribunal;
f) enviar cópia do Acórdão a ser prolatado, bem como do Relatório e do Voto que o fundamentarem à Procuradoria da República em Rondônia, nos termos do § 3º do art. 16 da Lei 8.443/1992 c/c o § 7º do art. 209 do Regimento Interno do TCU, para adoção das medidas cabíveis;
g) enviar cópia do Acórdão que vier a ser proferido ao Ministério da Cidadania e ao responsável, para ciência, informando que a presente deliberação, acompanhada do Relatório e do Voto que a fundamenta, está disponível para a consulta no endereço www.tcu.gov.br/acordaos, além de esclarecer que, caso requerido, o TCU poderá fornecer sem custos as correspondentes cópias, de forma impressa.”
O MP/TCU, representado pelo procurador Júlio Marcelo de Oliveira, em seu despacho regimental, concordou com o encaminhamento proposto pela unidade instrutiva, tendo ressalvado a aplicação da pena de multa em virtude da prescrição da pretensão punitiva (peça 56) :
 “O Ministério Público de Contas endossa essa proposta de encaminhamento feita pela unidade técnica, mas registra a prescrição da pretensão punitiva do Tribunal por transcorrer mais de 10 anos entre a data da última ocorrência da irregularidade 3/11/2003 (peça 12, p. 20-22) e o ato que ordenou a citação em 7/12/2017, conforme critério estabelecido pelo Acórdão 1441/2016-TCU-Plenário (peça 20) .
No que se refere ao ressarcimento dos valores, registre-se que é imprescritível em virtude da disposição constitucional contida no artigo 37, §5º da CF/88 
Desse modo, inexistente nos autos comprovação da boa e regular aplicação dos recursos, não resta alternativa senão dar seguimento ao processo, proferindo-se, consequentemente, julgamento pela irregularidade das contas do responsável.
Nesse sentido, manifesta-se o Ministério Público de Contas da União de acordo com a proposta de mérito feita pela unidade técnica em pareceres convergentes (peças 53 e 54) , com exceção da aplicação da pena de multa em virtude da prescrição da pretensão punitiva do TCU em relação ao responsável.”
É o relatório.

8.1. Luiz Duarte Freitas Junior (1058/OAB-RO), representando Prefeitura Municipal de Porto Velho - RO.  
8.2. Mariana Marques Oliveira Lacerda e outros, representando Carlos Alberto de Azevedo Camurça.

Procurador Júlio Marcelo de Oliveira.

TOMADA DE CONTAS ESPECIAL. PETI 2003. NÃO COMPROVAÇÃO DA BOA E REGULAR APLICAÇÃO DOS RECURSOS REPASSADOS. PRESCRIÇÃO DA PRETENSÃO PUNITIVA. CONTAS IRREGULARES. DEBITO. COMUNICAÇÕES.

TOMADA DE CONTAS ESPECIAL (TCE)

Secretaria de Controle Externo de Tomada de Contas Especial (Secex-TCE).

Trata-se de tomada de contas especial instaurada pelo Ministério do Desenvolvimento Social e Combate à Fome (MDS) em desfavor de Carlos Alberto de Azevedo Camurça, ex-prefeito do município de Porto Velho na gestão 2001-2004, em virtude da impugnação parcial de despesas referentes aos recursos federais repassados ao município no âmbito do Programa de Erradicação do Trabalho Infantil no exercício de 2003 (PETI 2003) .
Para tanto, foi estipulada a importância total de R$ 717.000,00 da qual foram repassados R$ 537.750,00, por meio das ordens bancárias relacionadas na página 20 da peça 12. A contrapartida prevista para o convenente era de R$ 35.850,00.
Segundo a nota técnica 763/2015 não restou comprovada a boa e regular aplicação de R$ 162.000,00, atualizados a partir de 2/4/2003, “haja vista que a fiscalização apontou que ... o programa não foi efetivamente implantado” (peça 12, p. 4) .
No âmbito deste Tribunal, o ex-prefeito foi regularmente citado nos seguintes termos (peça 29) :
“2. O débito é decorrente da impugnação parcial das despesas referentes aos recursos federais repassados, no âmbito do Programa de Erradicação do Trabalho Infantil – PETI 2003, celebrado com o Ministério do Desenvolvimento Social e Combate à Fome, haja vista a não comprovação da boa e regular aplicação desses recursos, consoante evidenciado pelo órgão concedente, por meio da Nota Técnica 763/2015 -CPCRFF/CGPC/DEFNAS e do Relatório do Tomador de Contas Especial 85/2015, o qual foi ratificado pela Controladoria-Geral da União, no Relatório de Auditoria CGU 2119/2015.”
O responsável apresentou alegações de defesa (peça 34) , nas quais, dentre outros argumentos, solicita prazo para apresentação de documentos aptos a demonstrar a devida aplicação das verbas repassadas solicitados junto à prefeitura.
Deferido o prazo (peça 35) , não vieram aos autos esclarecimentos adicionais.
As alegações apresentadas (peça 34) não foram acolhidas pela Secretaria de Controle Externo de Tomada de Contas Especial (Secex-TCE) , a qual formulou proposta pela irregularidade de suas contas, condenação em débito e aplicação da multa prevista no art. 57 da Lei 8.443/1992 (peça 53) .
Em breve síntese, a unidade instrutora considerou que o responsável não apresentou documentação apta a comprovar a boa e regular aplicação dos recursos públicos federais repassados (peça 53) .
O MP/TCU, representado pelo procurador Júlio Marcelo de Oliveira, em seu parecer regimental, concordou com o encaminhamento proposto pela unidade instrutiva, tendo ressalvado a aplicação da pena de multa em virtude da prescrição da pretensão punitiva (peça 56) . 
II
No que se refere à comprovação da boa e regular aplicação dos recursos, reitero que, mesmo após deferido prazo adicional para apresentação de documentos solicitados à prefeitura, o responsável não logrou apresentar novos elementos além daqueles apresentados em suas alegações de defesa (peça 34) .
As alegações apresentadas, somadas aos documentos juntados aos autos pelo ministério, não permitem concluir pela boa e regular aplicação da parte impugnada dos recursos federais repassados no âmbito do PETI 2003, conforme registrou a unidade instrutora, cujas conclusões transcrevo a seguir (peça 34) : 
“48.	Conforme evidenciado nos parágrafos 11 a 47 desta instrução, os documentos solicitados, por meio de diligência, não constam do Processo Administrativo 71001.104582/2008-04 (PETI/2003) , enviado pelo Ministério da Cidadania, em atendimento à demanda processual. Dessa forma, nem foram localizados documentos apresentados pelo gestor com vistas à comprovação da boa e regular aplicação dos recursos públicos no âmbito do PETI/2003, tampouco, há elementos coligidos para evidenciação das irregularidades consignadas no Relatório de Reunião do PETI – 2003 – Município de Porto Velho (peça 12, p. 30-36) .
49. Embora as irregularidades relatadas no Relatório do PETI não estejam suportadas por conjunto probatório robusto, verificou-se que remanesceu a responsabilidade do ex-gestor pela não comprovação da boa e regular aplicação dos recursos públicos federais repassados no âmbito do PETI – 2003 – Município de Porto Velho, haja vista não constar dos autos documentos comprobatórios das despesas executadas no referido Programa.
50. Nesse sentido, cabe destacar que é responsabilidade pessoal do gestor carrear aos autos nessa fase processual todos os elementos que julgar necessários para a comprovação do bom e regular emprego dos valores públicos que, nessa condição, tenha recebido, cabendo-lhe, em consequência, o ônus da prova. Sendo assim, é obrigação do gestor ressarcir o erário dos prejuízos a que tenha dado causa por ação ou omissão no cumprimento da lei ou das normas de direito financeiro.
51. 	Outrossim, entende-se que as alegações de defesa apesentadas pelo responsável não devem ser acolhidas, cabendo, nesse caso, a formulação de proposta de julgamento pela irregularidade das contas, condenando-o ao pagamento do débito, por conta da não apresentação da documentação necessária para comprovação da boa e regular aplicação dos recursos públicos federais repassados no âmbito do Programa de Erradicação do Trabalho Infantil – PETI 2003, com aplicação da multa do art. 57 da Lei 8.443/1992.”
Deve ser ressalvado apenas que, como registrou o representante do MP/TCU, ocorreu a “prescrição da pretensão punitiva do Tribunal por transcorrer mais de 10 anos entre a data da última ocorrência da irregularidade 3/11/2003 (peça 12, p. 20-22) e o ato que ordenou a citação em 7/12/2017, conforme critério estabelecido pelo Acórdão 1441/2016-TCU-Plenário (peça 20) ” (peça 56) .
Ante o exposto, manifesto-me pela aprovação do acórdão que ora submeto à apreciação deste Colegiado.
TCU, Sala das Sessões Ministro Luciano Brandão Alves de Souza, em 24 de setembro de 2019.
Weder de Oliveira
Relator